臺灣高等法院民事判決　　　　　　　　　96年度家上字第44號
上訴人即
反訴原告　　甲○○
訴訟代理人　張麗玉律師
被上訴人即
反訴被告　　乙○○
訴訟代理人　張安琪律師
上列當事人間請求婚姻無效事件，上訴人對於中華民國95年12月
29日臺灣臺北地方法院95年度家訴字第129號第一審判決提起上
訴，並提起反訴，本院於96年5月1日言詞辯論終結，判決如下：
    主  文
上訴及反訴均駁回。
第二審及反訴訴訟費用由上訴人負擔。
      事實及理由
壹、程序方面：
一、按婚姻無效、離婚之訴，得於第二審言詞辯論終結前提起反
    訴，其另行起訴者，法院應以裁定移送於訴訟繫屬中之第二
    審法院合併裁判，民事訴訟法第572條第1、2項定有明文
二、上訴人於本件審理中另行於原法院提起離婚之訴，經原法院
    移送本院就該反訴離婚部分合併審判，於法並無不合，合先
    敘明。
貳、實體方面：
甲、本訴部分：
一、被上訴人起訴主張：兩造於民國93年1月中旬經由yahoo交友
    網認識後，同年2月間見面，進而交往，並同居於被上訴人
    住所即其所有位於台北市○○路39巷1號2樓房屋，多次分合
    ，直到95年1月始正式分手，上訴人搬離。兩造從無舉行結
    婚公開儀式，上訴人明知兩造並未結婚，竟竊取被上訴人之
    戶口名簿，未經被上訴人同意，擅自於95年6月9日將上訴人
    戶口遷入被上訴人戶口內，擅自填寫結婚證書，辦理不實結
    婚登記，為此訴請確認兩造間婚姻無效。並聲明：上訴駁回
    。
二、上訴人辯稱：兩造於93年2月間認識，同年5月間起同居，嗣
    雙方決定於93年12月結婚，先於同年11月23日到珍琳蘇婚紗
    公司拍攝婚紗照及製作謝卡。兩造曾於93年12月5日在訴外
    人即上訴人友人資湘竹與黃慧綺小姐之結婚囍宴上，公開宣
    布將於同年12月24日結婚，足見兩造確有結婚之真意。兩造
    於93年12月間在台北市○○路○段127巷29弄17號「MONO
    MONO 」餐廳內公開結婚，且經訴外人賴佳妤、張世昌於結
    婚證書上證婚人欄簽名蓋章為證。「MONO MONO」餐廳為不
    特定多數人得自由出入共見共聞之公共場所，兩造共同拿出
    結婚證書請上開證人簽名見證並給予祝福，應認兩造確有結
    婚真意，且具備結婚應公開儀式及二名以上證人之要件，兩
    造婚姻應屬合法有效。又兩造嗣依戶籍法規定辦妥結婚登記
    ，依民法第982條第2項規定，亦應推定已經結婚。若被上訴
    人主張結婚無效，應就結婚無效原因事實負舉證責任等語。
    並聲明：(一)原判決廢棄。(二)駁回被上訴人在第一審之訴。
三、經查兩造結婚登記係由上訴人於95年6月9日自行申請辦理，
    上訴人並於同日以被上訴人之夫身分將戶籍遷入被上訴人住
    所，所附結婚證書，內容略以：兩造於93年12月24日下午22
    時在台北市○○路○段127巷29弄17號舉行結婚典禮，證婚
    人為賴佳妤、孫世昌。上開事實為兩造所不爭執，且有被上
    訴人提出之結婚登記申請書、結婚證書及戶口名簿等件在卷
    足稽（原審卷，7至9頁），應認為真實。
四、上訴人主張：兩造曾於93年12月間在台北市○○路○段127
    巷29弄17號「MONO MONO」餐廳公開場所結婚，並有證人賴
    佳妤、孫世昌於結婚證書上簽名蓋章，應認兩造間有結婚公
    開儀式及二人以上證人，兩造婚姻應合法有效等語。被上訴
    人則辯稱：兩造並無結婚，上訴人擅自辦理結婚登記，故兩
    造婚姻應屬無效等語。經查：
  (一)按結婚應有公開之儀式及二人以上之證人，民法第982條第1
    項定有明文。所謂公開儀式，係指依一般社會觀念認為結婚
    之儀式，為不特定之多數人可以共見共聞者而言。所謂二人
    以上之證人，係指結婚當時在場親見並願負證明責任之人而
    言。
  (二)民法第982條第2項規定：「經依戶籍法為結婚登記者，推定
    其已結婚。」查兩造已為結婚登記乙節，為兩造所不爭，依
    此規定，被上訴人主張兩造並未結婚，應由被上訴人就兩造
    未結婚之事實負舉證責任。
  (三)兩造之結婚證書係記載：兩造於93年12月24日下午22時在台
    北市○○路○段127巷29弄17號舉行結婚典禮，證婚人為賴
    佳妤、孫世昌（原審卷，8頁）。證人賴佳妤、孫世昌到庭
    均證稱：「（你們何時在結婚證書上簽名?）在93年12月24
    日之前，我不確定簽名時間，但是確定不是在93年12月24日
    當天簽的」、「在台北市○○路巷子裡的一家PUB，名字叫
    「MONO MONO」。嗣原審行隔離訊問時，賴佳妤證稱：「（
    當天我和朋友在MONO MONO喝酒，潘說要結婚，原告 (指被
    上訴人)、被告 (指上訴人)請我在結婚證書上面簽名。我簽
    名時，發現結婚證書上面是空白的。我也不知道要簽名，有
    什麼用」、「（你有無去喝他們的喜酒？）沒有。原告、被
    告說要我先簽名，要結婚再說，之後，我們就去喝酒」、「
    我們是相約聚會，但不是93年12月24日那天，我們不是約好
    要參加他們的婚禮」、「當天聚會有五個人，原告、被告、
    我、孫世昌、王嵐灝」等語。孫世昌證稱：「當天還有一位
    王嵐灝，總共五個人，有原告、被告、賴佳妤、王嵐灝、還
    有我，五人相約喝酒。後來酒過三巡，原告、被告二人拿出
    結婚證書要我們在上面簽名，當時PUB昏暗，看得不是很清
    楚。
    在「MONO MONO」PUB。當時他們用開玩笑的口氣，說要我們
    簽名當證人。在我的觀念裡，要結婚應該有正式場合、儀式
    、穿著正式。我的印象中，我簽名時，對其他部分印象是空
    白的，但是記得我在證婚人處簽名」等語。（原審卷，77至
    78頁）又兩造另有一份結婚證書，有王嵐灝於介紹人欄簽名
    。王嵐灝於原審到庭證稱：「我在結婚證書簽名那天，是原
    告 (指被上訴人)打電話給我，約我們去「MONO MONO」吃飯
    喝酒，原告 (指被上訴人)被告 (指上訴人)一起拿出來給我
    們簽名，因為我只是去吃飯喝酒，所以我沒有帶印章」、「
    （有沒有參加他們的喜宴?) 沒有」、「（當天不算是喜宴?
    ）不算」、「我簽名時，結婚證書上面是空白的，結婚的人
    都還沒有簽名，他們要我、賴佳妤，先簽名」等語（原審卷
    ，118至119頁）。依上開證人之証言，兩造並未於MONO
    MONO 餐廳舉行婚禮，上開證人並未參加兩造之婚禮，上開
    證人僅於該餐廳喝酒時應兩造要求在結婚證書上簽名。
  (五)證人資湘竹到庭證稱：「我93年12月5日結婚時，發喜帖給
    崔先生，邀請潘小姐一起來。私底下，崔先生跟我說，他們
    年底要結婚，結婚日期與我相近，所以他們不包紅包給我，
    免得我們包來包去」、「大約到月底，被告 (指上訴人)打
    電話給我，邀請我去他家，參觀他們的新居，看他們的婚沙
    照。並且我有拿他們的謝卡（小結婚照），因為我有蒐集結
    婚謝卡的習慣」、「參觀完後，我們就去吃飯，被告 (指上
    訴人)、原告 (指被上訴人)騎一部機車，我與我老婆騎一部
    機車，我們去INHOUSE吃飯。吃飯當時，我們有互相慶賀新
    婚。
    他們有說過二個月，要去日本賞櫻」、「我結婚喜宴敬酒時
    ，其中一位孫同學說，今天我結婚，接下來輪到崔先生結婚
    ，到時候，大家再見面。我們都是景文專科的同學，我結婚
    時，我有請一桌的同學。我們每年年尾都會舉辦一次同學會
    。我們這一群人，已經有三、四個人結婚，包括我。所以吃
    完飯後，我當時認定他們已經完婚，沒有想到是這樣子」、
    「沒有參加93年12月24日他們的結婚典禮」等語。（原審卷
    ，120頁）依此證言，資湘竹從未參加兩造之婚禮，亦未親
    聞或親見兩造曾舉行婚禮。
  (六)上訴人雖稱：其在MONO MONO餐廳有舉行婚禮及辦喜宴等語
    ，惟其稱所謂的舉行儀式是喝酒、吃飯、舉杯祝賀並簽結婚
    證書，且自承：當天沒有喜幛、也沒有穿禮服、沒有收禮，
    只有請客，除了我們兩人之外還有其他三人賴佳妤、孫世昌
    和王嵐灝共有5人等語。其雖稱他人看得出來在結婚等語，
    惟又稱：其他的客人還過來敬酒，問我們在做什麼等語（本
    院卷，22頁）。是上訴人所稱之婚禮，並未符合一般社會觀
    念認為結婚之儀式，而為不特定之多數人可以共見共聞者。
    且其所稱之證人，均一致證稱當日並未在MONO MONO舉行婚
    禮等語，則上訴人稱：兩造在MONO MONO舉行婚禮云云，並
    無可採。被上訴人主張兩造之婚姻無效等語，可認為真實。
五、兩造既未舉行婚禮，被上訴人訴請確認兩造間婚姻無效，即
    屬正當，應予准許。
乙、反訴方面：
一、上訴人反訴主張：兩造於93年結婚後，被上訴人於94年間數
    次毆打上訴人，構成不堪同居之虐待，復於95年間與訴外人
    通姦，並對上訴人提出偽造文書、誹謗、恐嚇等形式告訴，
    兩造感情已破裂，難以繼續維持婚姻關係，上訴人得依民法
    第1052條第1項第3款、第2款、第2項規定訴請離婚等語。並
    聲明：准反訴原告與反訴被告離婚。
二、被上訴人辯稱：兩造間之婚姻無效不成立，其提起離婚之訴
    無理由等語。並聲明：駁回反訴原告之反訴。
三、經查兩造間之婚姻既屬無效，兩造間並無婚姻關係存在，則
    反訴原依民法第1052條第1項第3款、第2款、第2項規定訴請
    離婚，即屬不能准許。
丙、從而被上訴人訴請確認兩造婚姻無效，為有理由，應予准許
    。原審判為上訴人敗訴之判決，於法並無不合。上訴意旨指
    摘原判決不當，求予廢棄改判，為無理由，應予駁回。上訴
    人依民法第1052條第1項第3款、第2款、第2項規定反訴請求
    離婚，為無理由，應予駁回。
丁、本件事證已臻明確，兩造其餘主張與舉證，無一一論列之必
    要，併此敘明。
、據上論結，本件上訴及反訴均為無理由，依民事訴訟法第
449條第1項、第78條，判決如主文。
中　　華　　民　　國　　96　　年　　5　　月　 8　　　日
　　　　　　　　　  民事第十三庭
                        審判長法　官　黃嘉烈
　　　　　　　　　　　        法　官  李媛媛
　　　　　　　　　　　        法　官  高鳳仙
正本係照原本作成。
如不服本判決，應於收受送達後20日內向本院提出上訴書狀，其
未表明上訴理由者，應於提出上訴後20日內向本院補提理由書狀
（均須按他造當事人之人數附繕本）上訴時應提出委任律師或具
有律師資格之人之委任狀；委任有律師資格者，另應附具律師資
格證書及釋明委任人與受任人有民事訴訟法第466條之1第1項但
書或第2項（詳附註）所定關係之釋明文書影本。
中　　華　　民　　國　　96　　年　　5 　　月　　10　　日
　　　　　　　　　　　　　　　書記官　黃慶霽
附註：
民事訴訟法第466條之1（第1項、第2項）：
對於第二審判決上訴，上訴人應委任律師為訴訟代理人。但上訴
人或其他法定代理人具有律師資格者，不在此限。
上訴人之配偶、三親等內之血親、二親等內之姻親，或上訴人為
法人、中央或地方機關時，其所屬專任人員具有律師資格並經法
院認為適當者，亦得為第三審訴訟代理人。
